---
title: "Resolução: Lista de Exercícios 6"
author: "Jonathan Vargas Silva"
date: "2026-05-14"
date-format: "DD/MM/YYYY"
lang: ptBR
format: pdf
---
```{r}
#| label: setup
#| include: false

library(tidyverse)

# define opções globais para exibição de números
options(digits = 5, scipen = 999)
```

# Resolução da Lista de exercícios 6

## Exercício 1

### 1. Cálculo Manual
Para $a=5$, $c=3$, $m=8$ e $X_0=1$:

* $X_1 = (5 \times 1 + 3) \pmod 8 = 8 \pmod 8 = \mathbf{0} \implies U_1 = 0/8 = \mathbf{0}$
* $X_2 = (5 \times 0 + 3) \pmod 8 = 3 \pmod 8 = \mathbf{3} \implies U_2 = 3/8 = \mathbf{0,375}$
* $X_3 = (5 \times 3 + 3) \pmod 8 = 18 \pmod 8 = \mathbf{2} \implies U_3 = 2/8 = \mathbf{0,25}$
* $X_4 = (5 \times 2 + 3) \pmod 8 = 13 \pmod 8 = \mathbf{5} \implies U_4 = 5/8 = \mathbf{0,625}$
* $X_5 = (5 \times 5 + 3) \pmod 8 = 28 \pmod 8 = \mathbf{4} \implies U_5 = 4/8 = \mathbf{0,5}$
* $X_6 = (5 \times 4 + 3) \pmod 8 = 23 \pmod 8 = \mathbf{7} \implies U_6 = 7/8 = \mathbf{0,875}$
* $X_7 = (5 \times 7 + 3) \pmod 8 = 38 \pmod 8 = \mathbf{6} \implies U_7 = 6/8 = \mathbf{0,75}$
* $X_8 = (5 \times 6 + 3) \pmod 8 = 33 \pmod 8 = \mathbf{1} \implies U_8 = 1/8 = \mathbf{0,125}$

Observação: Note que $X_8 = 1$, que é a nossa semente original ($X_0$). Isso 
indica que o ciclo se completou.

### 2. Implementação da Função lcg()
```{r}
library(tidyverse)
  
lcg <- function(n, seed, a, c, m) {
  # Crie vetores vazios para guardar os valores gerados.
  x <- numeric(n)
  u <- numeric(n)

  # No início, o valor anterior é a semente X_0.
  x_anterior <- seed

  for (i in 1:n) {
    # 1. Calcule a expressão a * X_{n-1} + c.
    valor_bruto <- a * x_anterior + c

    # 2. Guarde em x[i] o resto da divisão por m.
    x[i] <- valor_bruto %% m

    # 3. Divida x[i] por m para obter u[i], um valor em [0, 1).
    u[i] <- x[i] / m

    # 4. O valor guardado em x[i] será usado na próxima repetição.
    x_anterior <- x[i]
  }

  # Organize a sequência gerada em uma tabela.
  resultado <- tibble(
    iteracao = 1:n,
    x = x,
    u = u
  )

  return(resultado)
}

# Teste sua função com os parâmetros do cálculo manual.
teste_lcg <- lcg(n = 8, seed = 1, a = 5, c = 3, m = 8)
teste_lcg
```

### 3. Análise de Repetição
```{r}
sequencia_curta <- lcg(n = 20, seed = 1, a = 5, c = 3, m = 8)
glimpse(sequencia_curta)
```

A sequência retorna à semente no valor de $X$ na iteração 8 ($X_8 = 1$). 
Consequentemente, os valores de $u$ começam a se repetir exatamente a partir da
iteração 9 ($U_9 = U_1 = 0$).

### 4. Comparação
```{r}
sequencia_longa <- lcg(n = 100, seed = 10, a = 11, c = 4, m = 23)
glimpse(sequencia_longa)
```

Em comparação à sequência anterior, a utilização de um módulo maior aumentou 
significativamente a variedade de valores. Enquanto no primeiro caso se tinha
8 valores possíveis para $u$, neste se tem 23. A sequência observada parece ter 
um ciclo mais longo.

### 5. Comentário Interpretativo
* A sequência é pseudoaleatória porque é gerada por uma fórmula matemática
determinística. Se a semente e os parâmetros são conhecidos, é possível prever
exatamente todos os números futuros. Diferente de um fenômeno verdadeiramente
aleatório, que gera um resultado indeterminado.
* A semente ($X_0$) é o ponto de partida. Ela garante a reprodutibilidade. Usar
a mesma semente resulta nos mesmos resultados.
* A divisão de $X_n$ pelo módulo $m$ distribui os valores no intervalo $[0, 1)$.
Quanto maior o valor de $m$, maior a densidade de resultados possíveis, tornando
a sequência mais próxima de uma distribuição uniforme contínua.
* Por ser determinístico, o LCG eventualmente repete sua sequência, devido ao 
número finito de restos de $m$. Ciclos curtos são uma limitação, pois introduzem
correlações pouco representativas, sendo necessário o uso de períodos longos
para simulações de grande escala.
* A geração de uniformes pseudoaleatórias é a etapa fundamental da simulação de 
Monte Carlo, visto que outras distribuições de probabilidade são obtidas através
de transformações matemáticas aplicadas a valores extraídos de uma distribuição 
uniforme contínua.


## Exercício 2

### Item A
```{r}
# 1. Define a função
f_a <- function(x) x^2

# 2. Define a semente para reprodutibilidade
set.seed(20260514)

# 3. Gera N = 1000 valores uniformes
N <- 1000
a <- 1
b <- 3
u_a <- runif(N, min = a, max = b)

# 4. Estima via Monte Carlo
estimativa_mc_a <- (b - a) * mean(f_a(u_a))

# 5. Obtem-se referência numérica
referencia_a <- integrate(f_a, lower = a, upper = b)$value

# 6. Calcula o erro absoluto
erro_a <- abs(estimativa_mc_a - referencia_a)

# Exibe os resultados
data.frame(Metodo = c("Monte Carlo", "Integrate", "Erro Absoluto"),
           Valor = c(estimativa_mc_a, referencia_a, erro_a))
```

### Item B
```{r}
# 1. Define a função
f_b <- function(x) sin(x)

# 2. Define semente
set.seed(20260514)

# 3. Gera N = 1000 valores uniformes
N <- 1000
a <- 0
b <- pi
u_b <- runif(N, min = a, max = b)

# 4. Estima via Monte Carlo
estimativa_mc_b <- (b - a) * mean(f_b(u_b))

# 5. Obtem-se referência numérica
referencia_b <- integrate(f_b, lower = a, upper = b)$value

# 6. Calcula o erro absoluto
erro_b <- abs(estimativa_mc_b - referencia_b)

# Exibição dos resultados
data.frame(Metodo = c("Monte Carlo", "Integrate", "Erro Absoluto"),
           Valor = c(estimativa_mc_b, referencia_b, erro_b))
```

### 7. Comentário conclusivo

Observou-se que o resultado da simulação se aproximou da aproximação numérica
de referência, resultando em um erro absoluto reduzido e que a convergência foi
satisfatória.