---
lang: pt-BR
title: "Resolução Avaliação 3"
subtitle: "Introdução à Ciência de Dados - 2026/1 <br> Mestrado Profissional em Administração"
author: "Jonathan Vargas Silva"
date: 2026-06-25
date-format: long
title-block-banner: "#27445C"
format:
  html:
    embed-resources: true
    toc: true
execute:
  echo: true
  warning: false
  message: false
editor: source
---


```{r}
#| label: setup
#| echo: true

# configura a exibição de números
options(digits = 3, scipen = 99)

# Carrega os pacotes necessários
library(here) # para usar caminhos relativos de arquivos
library(tidyverse)  # Inclui readr, dplyr, tidyr, ggplot2, etc.
```



# Questão 1 


**a)** 

```{r}
# caminhos relativos dos arquivos CSV
instituicoes_financeiras_csv <- here("data/raw/instituicoes_financeiras.csv")
indicadores_contabeis_csv <- here("data/raw/indicadores_contabeis.csv")
carteira_credito_csv <- here("data/raw/carteira_credito.csv")

# importacao dos arquivos CSV
instituicoes_financeiras <- read_csv(instituicoes_financeiras_csv)
indicadores_contabeis <- read_csv(indicadores_contabeis_csv)
carteira_credito <- read_csv(carteira_credito_csv)

# pipeline para combinar as 3 tabelas
dados_financeiros <- indicadores_contabeis |>
  # primeiro join: adiciona a carteira de credito
  left_join(carteira_credito, by = c("id_instituicao", "ano")) |>
  # segundo join: adiciona o cadastro das instituicoes
  left_join(instituicoes_financeiras, by = "id_instituicao")

# verifica a estrutura dos dados combinados
glimpse(dados_financeiros)

# exibe as 10 primeiras linhas
head(dados_financeiros, n = 10)
```




**b)** 

```{r}
# resumo por instituicao
resumo_instituicoes <- dados_financeiros |>
  # cria o indicador de rentabilidade
  mutate(roa = resultado_liquido / ativo_total) |>
  # agrupa pelo codigo e pelo nome da instituicao
  group_by(id_instituicao, nome_instituicao) |>
  # calcula as médias agrupadas do periodo 
  summarise(
    media_ativo_total = mean(ativo_total, na.rm = TRUE),
    media_carteira_credito = mean(carteira_credito, na.rm = TRUE),
    media_inadimplencia = mean(inadimplencia, na.rm = TRUE),
    roa_medio = mean(roa, na.rm = TRUE)
  ) |>
  # seleciona as variaveis finais
  select(id_instituicao, nome_instituicao, media_ativo_total, media_carteira_credito, media_inadimplencia, roa_medio)

# verifica a estrutura do resumo
glimpse(resumo_instituicoes)

# exibe as 10 primeiras linhas
head(resumo_instituicoes, n = 10)
```





# Questão 2 


**a.**  

Em síntese, a distinção entre os dois tipos de problema ocorre pelo fato
de que o objetivo dos problemas de estimação é descobrir a magnitude de um 
efeito e a sua incerteza, enquanto os problemas genuínos de teste de hipótese 
têm o objetivo de tomar uma decisão binária estrita entre duas hipóteses
exequíveis e excludentes.

O foco excessivo em testar uma hipótese nula de efeito zero e na busca por 
valores-p menores que 0,05 desvia a atenção da pergunta central porque a maioria
das questões econômicas relevantes diz respeito à magnitude e à incerteza das 
estimativas pontuais, e não à mera existência de um efeito. Em muitos contextos, 
a literatura prévia já acumulou evidências suficientes para afirmar que o efeito
é positivo, tornando o teste de uma hipótese nula de impacto zero irrelevante e 
sem interesse substantivo. Dessa forma, a fixação por limiares de significância 
estatística faz com que os estudos priorizem a rejeição mecânica de um valor
nulo em detrimento da discussão econômica real sobre o tamanho do impacto, sua
precisão e a robustez do desenho de identificação.


**b.** 

A partir do argumento de Imbens (2021), de forma sucinta, as três recomendações 
práticas para relatar resultados empíricos são:

* Para a apresentação de estimativas e incerteza: reportar a magnitude do efeito,
acompanhada de seu respectivo intervalo de confiança, mudando o foco da mera
existência do efeito, para o seu tamanho e precisão.

* Para o uso de valores-p em testes de fato genuínos: reportar o valor-p exato
de forma contínua, em vez de usar estrelas de significância ou limiares
arbitrários que reduzem a análise a uma decisão binária.

* Para a redução de incentivos ao p-hacking e ao viés de publicação: adotar e 
registrar planos de pré-análise, antes da coleta de dados, especificando, 
detalhadamente, todas as regressões e subgrupos que serão analisados.