---
title: "Resolução: Lista de Exercícios - Aula 12"
author: "Jonathan Vargas Silva"
date: "2026-05-28"
date-format: "DD/MM/YYYY"
lang: ptBR
format: pdf
---

```{r}
#| label: setup
#| include: false
#| message: false
#| warning: false

library(tidyverse)
library(tidyquant)

# define opções globais para exibição de números
options(digits = 5, scipen = 999)
```

# Resolução da Lista de exercícios

## Exercício 1

```{r}
# a. Importa os preços diários da PETR4.SA
precos_petr4 <- "PETR4.SA" |>
  tq_get(get = "stock.prices", from = "2024-01-01", to = "2026-06-02") |>
  select(date, close)

# b. Calcula os retornos logarítmicos diários
retorno_petr4 <- precos_petr4 |>
  mutate(retorno_petr4 = log(close / dplyr::lag(close))) |>
  drop_na() |>
  pull(retorno_petr4) |>
  sort()

# c. Determina o valor financeiro e a probabilidade de excedência
valor_carteira <- 10000
p <- 0.01

k <- ceiling(length(retorno_petr4) * p)

# d. Calcula o VaR histórico diário
var_percentual <- -retorno_petr4[k] * 100
var_financeiro <- -retorno_petr4[k] * valor_carteira

# e. Calcula o Expected Shortfall histório diário
es_percentual  <- -mean(retorno_petr4[1:k]) * 100
es_financeiro  <- -mean(retorno_petr4[1:k]) * valor_carteira


# Mostra os resultados em uma tabela
tabela_risco <- tibble(
  Medida = c("VaR Histórico (1%)", "Expected Shortfall Histórico (1%)"),
  `Percentual (%)` = c(var_percentual, es_percentual),
  `Financeiro (R$)` = c(var_financeiro, es_financeiro)
)
head(tabela_risco)
```

### f. Interpreta os resultados obtidos, explicando a diferença entre VaR e Expected Shortfall.
Ao analisar os resultados, pode-se concluir que a divergência existente entre as
duas métricas, ocorre porque, enquanto o VaR informa o ponto de corte da cauda
de perdas, o Expected Shortfall informa a perda média nos casos em que esse
ponto de corte é ultrapassado. Ou seja, o ES não apenas identifica onde começa
a cauda extrema, mas também resume a severidade média das perdas dentro dessa 
cauda. 

## Exercício 2

```{r}
# a. Importa os preços diários
serie_precos <- c("PETR4.SA", "MGLU3.SA", "ITUB4.SA") |>
  tq_get(from = "2024-01-01") |>
  select(symbol, date, close) |>
  pivot_wider(names_from = symbol, values_from = close) |>
  rename(
    dia = date,
    petr4 = PETR4.SA,
    mglu3 = MGLU3.SA,
    itub4 = ITUB4.SA
  )

# b. Calcula os retornos logarítmicos diários para cada ativo
retornos <- serie_precos |>
  mutate(
    ret_petr4 = log(petr4 / dplyr::lag(petr4)),
    ret_mglu3 = log(mglu3 / dplyr::lag(mglu3)),
    ret_itub4 = log(itub4 / dplyr::lag(itub4))
  ) |>
  drop_na()

# c. Calcula o retorno diário ponderado da carteira
retornos_largos <- retornos_ativos |>
  pivot_wider(names_from = symbol, values_from = retorno) |>
  drop_na()

retornos <- retornos |>
  mutate(
    ret_carteira = pesos[1] * ret_petr4 +
                   pesos[2] * ret_mglu3 +
                   pesos[3] * ret_itub4
  )

# d. Define os parâmetros da carteira
pesos <- c(0.4, 0.3, 0.3)
valor_carteira <- 50000
p <- 0.01

ret_ordenado <- sort(retornos$ret_carteira)
k <- ceiling(length(ret_ordenado) * p)

# e. Calcula o VaR Histórico Diário
var_percent <- -ret_ordenado[k] * 100
var_financ <- -ret_ordenado[k] * valor_carteira

# f. Calcula o Expected Shortfall Histórico Diário
es_percent  <- -mean(ret_ordenado[1:k]) * 100
es_financ  <- -mean(ret_ordenado[1:k]) * valor_carteira

# Mostra os resultados em uma tabela
tabela_risco_carteira <- tibble(
  Medida = c("VaR Histórico (1%)", "Expected Shortfall Histórico (1%)"),
  `Percentual (%)` = c(var_percent, es_percent),
  `Financeiro (R$)` = c(var_financ, es_financ)
)
head(tabela_risco_carteira)
```

### g. Interpreta os resultados obtidos e explique por que o ES tende a ser maior que o VaR.
Ao analisar os resultados, pode-se concluir que o Expected Shortfall sempre
tende a apresentar um valor absoluto maior do que o VaR, por causa da sua
definição matemática. Enquanto o VaR representa estritamente um ponto de corte,
o ES calcula a média de todas as perdas que estão localizadas além desse ponto,
ou seja, o prejuízo médio contido no extremo da cauda esquerda de distribuição.